臺灣臺北地方法院刑事判決　　　　　　　　　　　　　九十年度易字第一九九二號
　　公　訴　人　臺灣臺北地方法院檢察署檢察官
　　被　　　告　甲○○
右列被告因侵占案件，經檢察官聲請簡易判決處刑（九十年度偵字第一一三一三號）
，嗣經本院受理後（九十年度簡字第四四０四號），認為不宜以簡易判決處刑，而改
以通常程序審理，本院判決如左：
    主  文
甲○○無罪。
    理  由
一、本件公訴意旨略以：被告甲○○係新程式企業管理顧問有限公司（以下簡稱新程
    式公司）之營業員，意圖為自己不法之所有，於民國八十六年十二月間，在其位
    於台北市○○區○○路一六一號二四樓之公司內，向告訴人乙○○佯稱可代為購
    買美國ＷＥＳＴＡＭＥＲＩＣＡ  ＣＯＲＰＯＲＡＴＩＯＮ  ＣＯＭＭＯＮ  Ｓ
    ＴＯＣＫ股票，等漲價後再賣出可獲高利潤之差價，告訴人乙○○不疑即委託被
    告甲○○分次買進上開股票共九萬七千股，並交予被告甲○○保管，被告甲○○
    則開立委託保管書交予告訴人乙○○，嗣後告訴人乙○○為變現，委託被告甲○
    ○伺機將上開股票出脫，惟其竟一再推託、敷衍，偽稱股票無法賣出。告訴人乙
    ○○始於八十七年十二月間起向被告甲○○催討上開股票，然其卻置之不理，至
    八十八年一月被告甲○○又偽稱系爭股票已置其二哥黃勝欽處，並於八十八年一
    月十日以黃勝欽名義開立股票保管書交付告訴人乙○○以之虛應，惟屢經催討，
    卻拒不返還系爭股票，實早已將股票侵占入己，避不見面。另被告甲○○明知自
    己無還款能力，見告訴人乙○○頗有資力，乃意圖不法詐取其資金用以炒作短線
    證券交易套利，於八十八年七月間與八十八年十二月間分別在台北市○○○路世
    華銀行古亭分行及台北市中聯信託公司中正分行，佯稱其哥哥任職於美國某證券
    公司擔任營業員，因操作外匯賺取利差，急需資金週轉，分別向告訴人乙○○調
    借現金六百八十萬元與三百五十萬元，誆稱於八十九年四月十四日、八十九年四
    月二十三日及八十九年五月六日即可還款，並開立商業本票六紙及委託保管書三
    張交予告訴人乙○○，以之取信，告訴人乙○○不疑有詐均如數交付，惟到還款
    日，被告甲○○卻一再推託，拒不還款，履經催討，一直避不見面，始知受騙。
    因認被告甲○○上開行為涉有刑法第三百三十五條第一項之侵占罪及第三百三十
    九條第一項之詐欺罪嫌。
二、按犯罪事實應依證據認定之，無證據不得推定其犯罪事實。又不能證明被告犯罪
    者，應諭知無罪之判決，刑事訴訟法第一百五十四條、第三百零一條第一項分別
    定有明文。又被害人所述被害情形如無瑕疵可指，而就其他方面調查又與事實相
    符，其供述始足據為判決之基礎；且告訴人之告訴，係以使被告受刑事訴追為目
    的，是其陳述是否與事實相符，仍應調查其他證據以資審認（最高法院三十二年
    上字第六五七號、五十二年台上字第一三００號判例參照）。又事實之認定，應
    憑證據，如未能發現相當證據，或證據不足以證明，自不能以推測或擬制之方法
    ，為裁判基礎（最高法院四十年台上字第八六號判例參照）。另認定犯罪事實所
    憑之證據，雖不以直接證據為限，間接證據亦包括在內；然而無論直接或間接證
    據，其為訴訟上之證明，須於通常一般之人不致有所懷疑，而得確信其為真實之
    程度者，始得據為有罪之認定，倘其證明尚未達到此一程度，而有合理之懷疑存
    在時，即無從為有罪之認定，亦有最高法院七十六年台上字第四九八六號判例可
    資參照。次按，刑法上之侵占罪，須持有人變易其原來之持有意思而為不法所有
    之意思，始能成立，如僅將持有物延不交還或有其他原因致一時未能交還，既缺
    乏主觀要件，即難遽以該罪相繩，最高法院六十八年台上字第三一四六號著有判
    例可資參照。又按，刑法第三百三十九條第一項詐欺罪之成立，以意圖為自己或
    第三人不法所有，以詐術使人將本人或第三人之物交付為要件。所謂以詐術使人
    交付，必須被詐欺人因其詐術而陷於錯誤，若其所用方法，不能認為詐術，亦不
    致使人陷於錯誤，即不構成該罪，最高法院四十六年台上字第二六０號亦著有判
    例足資參照。至於債務人於債之關係成立後，如有未依債之本旨履行民事債務之
    情形，在一般社會經驗上可能之原因甚多，縱令是出於惡意不為履行，苟無足以
    證明其在債之關係發生時，自始即具有不法所有意圖之積極證據，亦僅能令負民
    事債務不履行之責任，依刑事訴訟法第一百五十四條之規定，尚不得據此債信違
    反之客觀事態，而推定債務人原有詐欺取財或詐欺得利之犯意。
三、公訴意旨認被告甲○○涉有刑法第三百三十五條第一項及第三百三十九條第一項
    之犯行，無非係以：右揭犯罪事實，業據告訴人乙○○指訴歷歷，且有股票委託
    保管書二紙、商業本票六紙及借款委託保管書三紙附卷可稽為其主要論據。訊據
    被告甲○○固不否認有於右揭時、地自告訴人乙○○處取得上開股票及款項之事
    實，然堅詞否認有公訴意旨所指之侵占及詐欺犯行，辯稱：其業已將上開股票交
    付新程式公司辦理回贖手續，另前開款項均屬其向告訴人乙○○之借款，其僅係
    事後無法如期償付，並無詐欺之故意等語。
四、經查：
  （一）被告甲○○於八十六年十一月間自告訴人乙○○處取得上開股票之事實，業
        經被告甲○○供明在卷，核與告訴人乙○○所指訴之情節相符，並有其於八
        十六年十二月一日所立具之委託保管書及於八十八年一月十日以黃勝欽之名
        義所立具之委託保管書各一紙在卷可稽。又被告甲○○所稱將上開股票交付
        新程式公司辦理回贖手續乙節，業經證人即新程式公司總經理宋達群於本院
        九十一年三月二十七日調查中證稱：「我在公司找到以甲○○名義購買之Ｗ
        ＥＳＴＡＭＥＲＩＣＡ的股票九萬四千股，當時是因為公司小姐作業錯誤，
        所以寫成甲○○名義，這些股票在我手上已經放了三年多，因為我一直找不
        到甲○○，所以無法交給他，我今天可以將股票交給甲○○。‧‧‧」等語
        在卷，並有新程式公司於八十七年三月十一日及八十七年四月七日所立具之
        股票交付收據各一紙在卷可按；又告訴人乙○○於九十年六月十四日偵查中
        證稱：「（問：被告是用你名義或公司或他個人名義買入？）我不清楚，因
        為股票沒有拿回來，而是放在他公司，故而我不知道。」，復於本院九十一
        年三月二十七日調查中證稱：「（問：買的股票都由誰保管？）甲○○，Ｗ
        ＥＳＴＡＭＥＲＩＣＡ的股票我都放在他那邊，ＳＵＰＥＲＣＯＭ他有交給
        我，我再交給他，所以我不知道ＷＥＳＴＡＭＥＲＩＣＡ股票的姓名是誰，
        ‧‧‧」等語在卷，是自難僅以上開股票交付收據所載股東姓名並非告訴人
        乙○○之事實逕認被告甲○○確有將該等股票據為己有之情事。
  （二）又前開八十七年四月七日所立具之股票交付收據上所載股票號碼之股票正本
        ，業據證人即新程式公司總經理宋達群於本院九十一年三月二十七日調查中
        當庭提出核對無訛，足見被告甲○○所稱交付股票予新程式公司乙節，應非
        虛言。又證人宋達群於同日所提出之股票正本，經核計雖僅為九萬四千股，
        然新程式公司業於八十七年年底結束營業乙情，亦經證人即新程式公司董事
        長宋達時於本院九十一年二月二十七日調查中證述在卷，而本件犯罪時間係
        於八十六年十二月間，迄今已有數年之久，是相關資料有所滅失，亦難認有
        何悖於常情之情事，而上開二紙股票交付收據上所載股份總數分別為十一萬
        三千股及七萬五千股，自難僅以所提出股票正本僅為九萬四千股之事實據為
        不利被告甲○○之認定；徵諸告訴人乙○○於本院九十一年二月二十七日調
        查中證稱：「（問：是否認識甲○○？）認識，我們是八十六年買股票認識
        的。」、「（問：是否去新程式買股票認識？）我看報紙打電話去公司，被
        告是公司人員他主動來找我。」等語，而告訴人乙○○本係為出售系爭股票
        而將股票交付被告甲○○，是被告甲○○上開所辯，尚難認有何不實之處。
  （三）又被告甲○○既將股票交付新程式公司辦理回贖事宜，縱未及取回返還告訴
        人乙○○，其所為亦難認有何不法所有之意圖，況告訴人乙○○迄今均未能
        具體指明被告甲○○確有將上開股票據為己用之情事，自難僅以被告甲○○
        迄今尚未交還上開股票之事實逕認其有何易持有為所有之行為。至告訴人乙
        ○○雖稱係因被告甲○○要去美國始將股票委託出賣云云，然為被告甲○○
        否認在卷，況告訴人乙○○所言倘係屬實，被告甲○○將上開股票交付公司
        辦理回贖事宜，核屬其就受託事務所為之處理方法，縱其處理方法有所不當
        ，亦難逕認被告甲○○就系爭股票有何不法所有之意圖。
  （四）另被告甲○○於前揭時地向告訴人乙○○借得上開款項之事實，業經告訴人
        乙○○陳明在卷，復有被告甲○○所立具之商業本票六紙及委託保管書三紙
        在卷可稽。又告訴人乙○○於本院九十一年二月二十七日調查中證稱：「（
        問：被告向你借款有無告訴你錢如何使用？）他說他哥哥在美國操作外匯要
        用的，他說是幫他哥哥借的，我這個是借款不是請他們幫我操作外匯，他說
        六百八十萬元是要操作外匯，另外三百五十萬元是他哥哥在美國買未上市股
        票週轉用，我知道這不是被告要買股票要用的。」，復於九十一年六月二十
        日調查中證稱：「（問：當初被告是用何理由向你借款？）他說他哥哥在國
        外作外匯操作，他須要錢周轉，所以向我借錢，因為我不認識他哥哥，所以
        票都是簽甲○○的名字。」等語，是被告甲○○向告訴人乙○○借款時之經
        濟狀況應為告訴人乙○○所知悉；又告訴人乙○○於九十年四月十四日警訊
        中陳稱：「（問：你何以同意借款給被告？）基於朋友相信他，才借款給被
        告。」，另於本院九十一年六月二十日調查中證稱：「（問：你為何願意將
        錢借給被告？）她說的我就相信她，因為我想說他去美國就住在他哥哥那裡
        ，我沒有懷疑她有騙我，‧‧‧」等語，足見告訴人乙○○上述借款之決定
        ，乃係基於其與被告甲○○個人之情誼所為，而告訴人乙○○於借款時明知
        被告甲○○之經濟狀況不佳，當可預見被告甲○○將來有無法履行清償責任
        之可能，其既願意出借金錢，顯為評估過受償風險後所為之決定，尚難認被
        告甲○○有何施用詐術之行為，是告訴人乙○○於出借款項之際既願承擔被
        告甲○○屆期不履行借款債務之風險，自難認告訴人乙○○於交付金錢之際
        有何陷於錯誤之情事，亦難僅憑被告甲○○事後無法如期償付而認其於借款
        時即明知無清償能力，或根本無清償意願。
  （五）又被告甲○○縱於告訴人乙○○催討債務時未即出面解決所欠債務，然此僅
        足認被告甲○○於借款後債務不履行之民事問題，尚難逕認被告甲○○於借
        款之初，即有故意詐借款項而拒不清償之不法所有意圖。況被告甲○○於本
        案偵審期間，均未有否認上開債務之情事，亦難單以被告甲○○借款後迄未
        如期清償全部借款之事實，即認其於借款之初即預有故意不為清償之不法所
        有意圖。
    綜上所述，被告甲○○就其受託保管之系爭股票，既無不法所有之意圖，亦無易
    持有為所有之行為，縱事後上開股票未能如數返還，亦僅屬事後債務不履行之民
    事問題，應另循民事訴訟程序救濟，尚難僅以告訴人乙○○片面之指訴遽以侵占
    罪名相繩；又被告甲○○於借款之初既無不法所有之意圖，而其向告訴人乙○○
    調借款項，既係告訴人乙○○本於私人情誼而為，被告甲○○並無何施用詐術情
    事，其所為尚與詐欺罪之構成要件有間，而被告甲○○事後縱遲未能如期清償本
    件債務，亦難認其先前之借款行為係行使詐術，至被告甲○○事後未依約清償，
    或一再拖延清償期限，僅係借款後債務不履行之民事糾葛，與其於借款之初是否
    即有詐欺之犯行無涉，債權人若有未獲清償之情形，本應另循民事訴訟程序救濟
    ，尚難僅以告訴人乙○○之指訴，遽令被告甲○○負詐欺之罪責，是被告甲○○
    所涉上開侵占及詐欺犯行，均屬無從證明。此外，復查無其他積極證據足資證明
    被告甲○○有何侵占及詐欺之犯行，依照前開之說明，自應均為被告無罪之諭知
    。
五、至被告甲○○以其兄黃勝欽之名義立具委託保管書行為，是否涉有偽造文書罪嫌
    ，宜由檢察官另行偵辦，附此敘明。
據上論斷，應依刑事訴訟法第四百五十二條、第三百零一條第一項前段，判決如主文
。
本案經檢察官張安箴到庭執行職務。
中      華      民      國      九十一      年     九    月    二十     日
                                      臺灣臺北地方法院刑事第九庭
                                          法  官    黃雅君
如不服本判決，應於判決送達後十日內，向本院提出上訴狀。
右正本證明與原本無異。
                                          書記官    梁淑時
中      華      民      國      九十一      年     九    月    二十三   日
